【裁判字號】    99,交聲,4424
【裁判日期】    991231
【裁判案由】    聲明異議
【裁判全文】
臺灣臺中地方法院交通事件裁定        99年度交聲字第4424號
原處分機關  交通部公路總局臺中區監理所豐原監理站
異  議  人
即受處分人  黃信賢
上列受處分人因違反道路交通管理處罰條例事件，對於交通部公
路總局臺中區監理所豐原監理站於民國99年11月26日所為之處分
（豐監稽違字第裁63-HD0000000號裁決書），聲明異議，本院裁
定如下：
    主    文
原處分關於罰鍰新臺幣肆萬玖仟伍佰元部分撤銷。
前項撤銷部分，黃信賢不罰。
    理  由
一、原處分機關交通部公路總局臺中區監理所豐原監理站以：受
    處分人黃信賢於民國98年10月15日21時38分許，駕駛車牌號
    碼 2686-ＦＮ號自小客車，在臺中縣新社鄉○○街與興中街
    口，因「駕駛車輛經警方攔查施予酒測達每公升0.60毫克，
    超過0.55毫克（不合格）」之違規，為臺中縣警察局東勢分
    局東興派出所員警以中縣警交字第 HD0000000號舉發違反道
    路交通管理事件通知單舉發。受處分人於前揭時間、地點被
    舉發違規事實，係違反道路交通管理處罰條例第35條第 1項
    第 1款規定，因緩起訴期滿，原處分機關於99年11月26日以
    豐監稽違字第裁63-HD0000000號裁決書，裁處罰鍰新臺幣（
    下同）49,500元，並依同條例第68條第2項記違規點數5點，
    施以道安講習，受處分人僅就處分罰鍰部分不服，具狀聲明
    異議等語。
二、本件異議人即受處分人聲明異議意旨則略以：伊酒駕違規案
    業經臺灣臺中地方法院檢察署檢察官依刑事訴訟法第 253條
    之 2規定諭知捐款10,000元及提供40小時之義務勞務，惟原
    處分機關又依道路交通管理處罰條例第35條第1項裁罰49,50
    0元（聲明異議狀誤載為 49,200元），有違行政罰法第26條
    一事不二罰之立法意旨，且行政罰法第26條並無緩起訴處分
    之規定，請求撤銷原處分關於罰鍰部分之裁決等語。
三、按汽車駕駛人，駕駛汽車經測試檢定有酒精濃度超過規定標
    準之情形者，處新臺幣15,000元以上60,000元以下罰鍰，並
    當場移置保管該汽車及吊扣其駕駛執照 1年，道路交通管理
    處罰條例第35條第1項第1款定有明文。惟依95年2月5日施行
    之行政罰法第26條第 1項規定：「一行為同時觸犯刑事法律
    及違反行政法上義務規定者，依刑事法律處罰之。但其行為
    應處以其他種類行政罰或得沒入之物而未經法院宣告沒收者
    ，亦得裁處之。」，此乃一行為同時造成刑罰法律與行政秩
    序罰規定發生競合適用之關係時，基於「一事不二罰」之法
    理，經由立法程序確立應以刑罰優先為原則，避免行為人承
    受過度且重複之處罰。此觀該條立法理由明確揭示：「一行
    為同時觸犯刑事法律及違反行政法上義務規定時，由於刑罰
    與行政罰同屬對不法行為之制裁，而刑罰之懲罰作用較強，
    故依刑事法律處罰，即足資警惕時，實無一事二罰再處行政
    罰之必要。且刑事法律處罰，由法院依法定程序為之，較符
    合正當法律程序，應予優先適用。但罰鍰以外之沒入或其他
    種類行政罰，因兼具維護公共秩序之作用，為達行政目的，
    行政機關仍得併予裁處，故為第 1項但書規定。」，其理益
    明。是以上揭行政罰法中刑事法律處罰優先且不再處以行政
    秩序罰之目的，既係因為行為人已接受刑罰而足資警惕，且
    已發生懲罰之作用，即無使行為人陷於雙重處罰之不利益，
    則關於刑事法律處罰之範圍自應採取實質認定，凡刑事實體
    法或程序法中所規定客觀上剝奪行為人生命、自由、財產權
    利，主觀上亦因制裁之嚴厲性、痛苦性，其強度足以造成心
    理強制而間接達成矯正教化目的之處遇手段，皆應納入其中
    ，而不以形式上符合刑法第32條至第34條所定主刑及從刑種
    類者為限，始與法律規範之意旨相符。
四、經查：
  (一)本件受處分人於98年10月15日21時38分許，駕駛車牌號碼26
    86-ＦＮ 號自小客車，在臺中縣新社鄉○○街與興中街口，
    因「駕駛車輛經警方攔查施予酒測達每公升0.60毫克，超過
    0.55毫克（不合格）」之違規，為臺中縣警察局東勢分局東
    興派出所員警以中縣警交字第 HD0000000號舉發違反道路交
    通管理事件通知單舉發，並經臺灣臺中地方法院檢察署檢察
    官以98年度速偵字第3706號為緩起訴處分，其期間為 1年，
    受處分人應於收受緩起訴處分命令通知書之日起 3個月內，
    向財團法人犯罪被害人保護協會臺中分會支付10,000元，並
    應於緩起訴處分確定之日起，至緩起訴期間屆滿日之 2個月
    前止，向指定之政府機關、政府機構、行政法人、社區或其
    他符合公益目的之機構或團體提供40小時之義務勞務。而受
    處分人業已履行上開緩起訴處分所附條件，且緩起訴期滿未
    據撤銷等情，有臺灣高等法院被告前案記錄表、臺灣臺中地
    方法院檢察署檢察官執行緩起訴處分命令通知書、和平鄉農
    會匯款委託書（證明聯）各 1紙在卷可佐。則受處分人上開
    違反刑事法律禁止規範之犯罪事實既已明確，僅因檢察官採
    取緩起訴處分之替代性刑事處遇手段，未將該案逕行起訴或
    聲請簡易判決處刑，致其後適用之刑事訴訟程序有所區別，
    然受處分人負有履行緩起訴條件之義務觀察，其如未在上開
    指定期間內確實履行義務，依刑事訴訟法第253條之3第 1項
    第 3款之規定，受處分人將遭受撤銷緩起訴處分之不利益；
    反之，倘其確實遵守並履行各項緩起訴條件，除非合於刑事
    訴訟法第260條所定情形之1，否則受處分人即無再就同一案
    件遭受刑事訴追之虞。從而，受處分人已經由緩起訴處分條
    件之履行使其免於遭檢察官發動起訴程序，仍具有替代刑罰
    之效果，廣義而言，應屬前揭所稱之「實質刑事法律處罰」
    ，而有行政罰法第26條第 1項「一事不二罰」規定之適用（
    臺灣高等法院臺中分院95年度交抗字第 477號裁定同此結論
    ，可值參照）。
  (二)法務部95年 5月25日法律字第0950700393號函雖謂：行政罰
    法第26條第 2項所稱「不起訴處分」包括「緩起訴處分」在
    內等語，惟該項乃例外得裁處行政秩序罰之補充規定，參諸
    該條文係將「不起訴處分」、「無罪」、「免訴」、「不受
    理」、「不付審理」等不能證明刑事被告犯罪或未曾使其實
    際接受刑罰之情形逐一臚列，顯然與該條第一項所指發生處
    罰競合之前提要件尚有未合，故有第 2項仍依違反行政法上
    義務規定裁處之必要。本件緩起訴處分既非不能證明行為人
    之犯罪事實，且有負擔一定義務之實質處罰，自與上開行政
    罰法第26條第 2項列舉之不起訴處分等情形迥然有別，仍無
    從遽為比擬而為相同之處置。如若不然，則刑事被告如經法
    院循審判程序判處罰金或得以易科罰金之拘役或有期徒刑，
    均得以援用行政罰法第26條第 1項之規定，免於處以行政秩
    序罰之雙重不利益；至於藉由緩起訴處分而節省司法資源者
    ，在基於實質懲罰目的而負擔一定義務之餘，卻仍需繳納一
    定金額之行政罰鍰，其結果勢必降低刑事被告接受緩起訴處
    分之意願，而反噬緩起訴處分替代繁複刑事審判程序之制度
    性機能。準此以言，行政罰法第26條第 2項既未將緩起訴處
    分列舉其中，本於「例外規定從嚴解釋」之法理及前揭說明
    ，自不能將條文中「不起訴處分」之範圍，擴及於性質顯不
    相同之「緩起訴處分」。
  (三)另按道路交通管理處罰條例第35條第 8項固規定：「前項汽
    車駕駛人，經裁判確定處以罰金低於本條例第92條第 3項所
    訂最低罰鍰基準規定者，應依本條例裁決繳納不足最低罰鍰
    之部分」但該條項係94年12月28日增訂，並於95年7月1日施
    行，對照行政罰法第26條關於一事不二罰之規定，係於94年
    2月5日公布，於95年2月5日施行，顯見該項規定之立法目的
    ，應係考量適用行政罰法第26條後，在酒後駕車違規應受刑
    事處罰者，刑罰罰金額度低於行政罰鍰之流弊，而特別立法
    補繳差額之情形。而條文既明定「經裁判確定處以罰金」之
    情形，自應以上開條文界定之範圍為限，不得恣意擴張適用
    而侵害人民之財產權，故在酒後駕車違規應受刑事處罰，而
    經法院判處有期徒刑、拘役，並宣告緩刑及向公庫支付一定
    之金額或向指定之公益團體、地方自治團體或社區提供義務
    勞務，或經檢察官為緩起訴處分，而命被告向公庫或指定之
    公益團體、地方自治團體支付一定之金額，或向指定之公益
    團體、地方自治團體或社區提供義務勞務等情形，應均無上
    開道路交通管理處罰條例第35條第 8項之適用，否則即有違
    行政法上之「法律保留原則」。而本件受處分人已因上開緩
    起訴處分而應給付一定金錢及負擔一定時間之勞務給付義務
    ，主觀而言即具有強制性、懲罰性甚明，且與道路交通管理
    處罰條例第35條第 8項因違反道路交通安全規定之行政法上
    義務而裁判確定處以「罰金」，其性質迥然不同，並無所謂
    差額比較可言，亦無適用該條例之餘地。原處分機關就受處
    分人已受刑事制裁之同一行為，自無重複處以行政罰之必要
    ，且亦無道路交通管理處罰條例第35條第 8項差額比較之問
    題，原處分機關仍為罰鍰49,500元之處分，於法不合，受處
    分人此部分異議為有理由，原處分關於此部分自應予撤銷。
    至原處分機關另裁處受處分人記違規點數 5點及施以道安講
    習，係罰鍰以外對於預防再犯之行政罰，乃為抑止酒後駕車
    之不法行為，維護道路交通用路權人之生命、身體之安全法
    益，依行政罰法第26條第 1項但書之規定，仍得裁處之，於
    法並無違背，且依受處分人聲明異議意旨，亦僅就原處分機
    關所處罰鍰部分請求撤銷，此部分之處分自非屬本院應予審
    究之範圍，併此敘明。
五、據上論斷，應依道路交通管理處罰條例第87條第 2項，道路
    交通事件處理辦法第19條前段，裁定如主文。
中    華    民    國    99    年    12    月    31    日
                        交通法庭  法  官  張智雄
以上正本證明與原本無異。
如不服本裁定，應於收受送達後5日內向本院提出抗告狀。（應
附繕本）
                                  書記官  黃舜民
中    華    民    國    100   年     1    月     3    日

司法院資訊處製作；財團法人民間司法改革基金會備份。
